臺灣彰化地方法院民事判決　九十三年度訴字第四一號
　　原　　　告　丁○○
　　　　　　　　戊○○
　　　　　　　　丙○○
　　　　　　　　乙○○
　　訴訟代理人　王傳賢律師
　　被　　　告　己○○
右當事人間請求租佃爭議事件，本院於九十四年二月十七日言詞辯論終結，判決如左
：
    主      文
被告應將坐落彰化縣竹塘鄉○○段五八一號土地、面積一五四七平方公尺返還原告戊○○；將同段五八二號土地、面積一五四七平方公尺返還原告丁○○；將同段六二一
號土地、面積一五七０平方公尺返還原告乙○○；將同段六二二號土地、面積一五七
０平方公尺返還原告丙○○。
訴訟費用由被告負擔。
    事實及理由
一、原告起訴主張原告戊○○、丁○○、乙○○、丙○○分別為坐落彰化縣竹塘鄉○○段五八一號、五八二號、六二一號、六二二號土地的所有權人，就該四筆土地
    與被告訂有耕地租約在案，被告為承租人，然竟不自任耕作，將系爭土地轉租於
    訴外人曾存仁，依耕地三七五減租條例（下簡稱減租條例）第十六條第一、二項
    規定，原訂租約無效，原告自得收回系爭土地，為此原告依上述條例規定向彰化
    縣竹塘鄉公所申請收回系爭土地，因被告提出異議，經竹塘鄉公所及彰化縣政府
    調解、調處不成立後，移送本院審理，爰聲明如主文第一項所示。
二、被告則辯稱其有自己耕作系爭土地，並未將土地出租於他人，雖因其無割稻機及
    插秧機，而請託訴外人曾存仁耕種、收割，再給付工錢予曾存仁，然噴藥、施肥
    及放田水均由其親自為之等語，並聲明駁回原告之訴。
三、原告主張原告戊○○、丁○○、乙○○、丙○○分別為坐落彰化縣竹塘鄉○○段
    五八一號、五八二號、六二一號、六二二號土地的所有權人，就該四筆土地與被
    告訂有耕地租約在案，被告為承租人，嗣原告以被告不自任耕作，將系爭土地轉
    租於訴外人曾存仁，原訂租約無效為由，向彰化縣竹塘鄉公所申請收回系爭土地
    ，因被告提出異議，經竹塘鄉公所及彰化縣政府調解、調處不成立後，移送本院
    審理的事實，已經提出土地登記謄本為證，並有私有耕地租約書、彰化縣政府函
    、調解（處）程序筆錄及租佃爭議報告表等件為證，且為被告所不爭執，應認為
    真正。
四、惟原告主張被告不自任耕作，將系爭土地轉租於訴外人曾存仁一節，為被告所否
    認，並以前詞為辯。查被告不自任耕作，將系爭土地轉租於訴外人曾存仁的事實
    ，有卷附曾存仁簽名、蓋章的證明書一紙記載：「立證明書人曾存仁，自民國八
    五年起向己○○先生承租土地坐落：彰化縣竹塘鄉○○段地號五八一、五八二、
    六二一、六二二等四筆土地，從事農業耕作無誤，特此證明。」等字屬實，並有
    曾存仁及其配偶甲○○○與原告戊○○、乙○○對話的錄音帶及其譯文在卷可稽
    。而該錄音帶經本院於言詞辯論時當庭播放、勘驗結果，確有如下談及承租土地
    、承租時間及租金給付的對話：「乙○○：像你跟他做有幾年？跟國仔（指被告
    己○○）做。曾存仁：十幾年啊。．．．。甲○○○：當初是給他幫忙看看及放
    田水。．．．。乙○○：啊你跟他做十幾年。甲○○○：也沒有十幾年，起先他
    有回來在用，這幾年全部才給我們管理這樣。曾存仁：大家講講、切切。．．．
    。乙○○：像你跟他做，租仔要多少給他？曾存仁：租仔一分地二百五十。甲○○○：二百五十，自早就給二百五十。．．．。曾存仁：國仔到台中做到零零落
    落。乙○○：啊他是在那裡做什麼？曾存仁：他是在那裡經營堆高機。乙○○：
    他是在台中經營堆高機。曾存仁：對，有三、四台。．．．。乙○○：現在在台
    中經營堆高機。曾存仁：是是，他都在冬頭收租時才回來。甲○○○：他若沒回
    來，都叫文龍來拿。乙○○：啊你跟他做十幾年就對了。甲○○○：我們也沒有
    跟他做十幾年，剛開始他有回來，這幾年才沒有，算說房子被人拍賣後才沒有。
    」，可資證明被告將系爭土地轉租於曾存仁無誤。又被告在台中經營堆高機，此
    經證人甲○○○證述明確，並有原告提出之堆高機招牌的照片及印有「大誠起重
    行己○○」的名片附卷足憑，且本院送達被告住所（彰化縣竹塘鄉○○村○○路
    十九號）以通知被告言詞辯論期日的通知書，又多次經郵差自動改送「大里市○○路三二四號」，或由被告本人蓋章，或由其妻林春霞蓋用「大誠起重行」店章
    加以收受，其中一次更因郵差未予改送，而於信封上加註：「（長期未居原址）
    遷移」後退回，此有歷次送達證書可參，足見被告未住於彰化縣竹塘鄉○○村○○路十九號住所地，乃長期居於台中縣大里市○○路三二四號經營堆高機，此更
    可以證明被告有不自任耕作，將土地轉租的事實。雖證人曾存仁證稱其乃迷迷糊
    糊在前述證明書上簽名、蓋章，且其並未向被告承租土地耕作，僅幫被告處理收
    割、種稻事情，賺取工錢而已，證人甲○○○也證稱被告是拜託其先生曾存仁巡
    田水而已各等語，然此顯屬迴護被告之詞，不足採信。另證人甲○○○聽完前述
    本院播放的錄音帶後，固證稱聽不出來有其本人或曾存仁的聲音等語，但本院勘
    驗結果，前述錄音帶中甲○○○的對話確為證人甲○○○的聲音無誤，且錄音帶
    中曾存仁稱其妻是「潭墘」那裡的人，甲○○○稱其有四個母舅，大的叫許溫，
    第四的叫許足各等語，也核與戶籍謄本記載甲○○○原住「大城鄉潭墘村」的住
    處及其母「楊許玉」的姓「許」相符，故證人甲○○○此部分證述，也無從採信
    。因此，被告辯稱其有自己耕作系爭土地，未將土地出租於訴外人曾存仁等語，
    即難憑採，應認原告主張被告不自任耕作，將系爭土地轉租於訴外人曾存仁一節
    為真正。
五、按承租人應自任耕作，並不得將耕地全部或一部轉租於他人，承租人違反前項規
    定時，原訂租約無效，得由出租人收回自行耕種或另行出租，減租條例第十六條
    第一、二項定有明文。本件被告既不自任耕作，將系爭土地轉租於訴外人曾存仁
    ，揆諸前述法條，其與原告所訂租約即屬無效，原告自得收回系爭土地。從而，
    原告依前述法條，請求被告將系爭五八一號土地返還原告戊○○；將同段五八二
    號土地返還原告丁○○；將同段六二一號土地返還原告乙○○；將同段六二二號
    土地返還原告丙○○，即有理由，應予准許。
六、訴訟費用負擔的依據：民事訴訟法第七十八條。
中　　　華　　　民　　　國　　九十四　　年　　　三　　　月　　　三　　　日
                                        民事第二庭
~B法　　　官　廖國佑
右為正本係照原本作成。
如對本判決上訴，應於判決送達後二十日內向本院提出上訴狀。
中　　　華　　　民　　　國　　九十四　　年　　　三　　　月　　　三　　　日
~B法院書記官　莊素美
